【裁判字號】    92,上訴,2107
【裁判日期】    921231
【裁判案由】    違反臺灣地區與大陸地區人民關係條例等
【裁判全文】
臺灣高等法院高雄分院刑事判決                  九十二年度上訴字第二一七號
    上  訴  人
    即  被  告  甲○○
    選任辯護人  陳清和律師
右上訴人因違反臺灣地區與大陸地區人民關係條例等案件，不服臺灣高雄地方法院九
十二年度訴緝字第一六八號中華民國九十二年八月二十九日第一審判決（聲請簡易判
決處刑案號：臺灣高雄地方法院檢察署九十一年度偵字第一六九八九號），提起上訴
，本院判決如左：
    主  文
上訴駁回。
    事  實
一、甲○○與徐遠容（業經原審判決確定）原為男女朋友關係，均明知不得使大陸地
    區人民非法進入臺灣地區，因甲○○由鄭紅及岳清貴夫婦處得知鄭紅之兄長即大
    陸地區男子鄭恩欲進入臺灣地區工作，且徐遠容開刀急需用錢，遂仲介徐遠容與
    鄭恩辦理假結婚，而徐遠容意圖牟利，明知自己與鄭恩（經檢察官另行通緝中）
    並無結婚之真意，竟因甲○○許以事成後鄭恩將給付新臺幣（下同）五十萬元作
    為報酬，遂與甲○○、鄭紅、岳清貴、何大雙等人共同基於使大陸地區人民非法
    進入臺灣地區暨與甲○○、鄭紅、鄭恩、岳清貴、何大雙等人共同明知為不實之
    事項而使公務員登載於職務上所載公文書及行使之概括犯意聯絡及行為分擔，經
    甲○○及鄭紅、岳清貴（以上二人另經檢察官緩起訴處分）居中安排，由知情之
    徐遠容母親何大雙（亦經檢察官緩起訴處分）、鄭紅陪同徐遠容於民國八十九年
    十一月八日赴大陸與鄭恩見面，在鄭紅安排下於九十年一月五日在大陸地區福建
    省福州市公證處完成鄭恩與徐遠容虛偽公證結婚之登記手續，鄭恩因此取得徐遠
    容形式上配偶地位，鄭恩依約定先給付二十五萬元予徐遠容。其後徐遠容先返回
    臺灣地區，並於九十年二月五日持大陸地區福建省福州市公證處核發之結婚公證
    書及財團法人海峽交流基金會（下稱海基會）驗證證明書等資料，至高雄市前鎮
    區戶政事務所，明知上開婚姻係屬虛偽而無效，仍填具鄭恩為其配偶等不實內容
    之結婚登記申請書，據以申請辦理結婚之戶籍登記，使不知情之戶政機關承辦公
    務員陷於錯誤，將該不實之結婚事項登載於其職務上所掌之戶籍登記簿公文書上
    ，並據以核發戶籍謄本，足以生損害於戶政機關對結婚登記及戶籍資料管理之正
    確性。徐遠容再於九十年二月七日以鄭恩通婚探親為由，填具「大陸地區人民進
    入臺灣地區旅行證申請書」、「大陸地區人民進入臺灣地區保證書」，並持上開
    不實之結婚登記戶籍謄本、海基會驗證證明、結婚公證書等相關文件，向內政部
    警政署入出境管理局（下稱入出境管理局）申請大陸地區男子鄭恩進入臺灣地區
    ，致使入出境管理局不知情之公務員陷於錯誤，將不實婚姻事項登載於「大陸地
    區人民進入臺灣地區旅行證申請書」上，並准核發鄭恩「中華民國臺灣地區旅行
    證」，足以生損害於入出境機關對大陸地區人民入出境臺灣資料管理之正確性。
    鄭恩遂於九十年四月十七日以探親名義入境臺灣，隨即去向不明，並未依約支付
    徐遠容剩餘之二十五萬元報酬。復於九十年九月二日出境，皆持上開因不實結婚
    探親名義所核發之旅行證供境管人員查驗而行使之，而徐遠容事後並支付甲○○
    二萬元作為報酬，嗣於九十一年一月三十一日甲○○因與徐遠容感情生變，以信
    函向內政部警政署入出境管理局檢舉，始知上情。
二、案經高雄市政府警察局移送臺灣高雄地方法院檢察署檢察官偵查聲請簡易判決處
    刑，經原審法院刑事庭認不宜以簡易判決處刑，簽請改依通常程序審理。
    理  由
一、訊據上訴人即被告甲○○矢口否認有何上開犯行，辯稱：我事先不知道徐遠容與
    鄭恩是假結婚，後來看到他們有一張協議書，可以看出他們是假結婚，因為鄭恩
    認為徐遠容是我前女友而吃醋，時常騷擾我，所以我才向入出境管理局檢舉，我
    沒有仲介他們結婚，更沒有拿到二萬元的報酬云云。惟查：
  (一)右揭被告甲○○經由共同被告鄭紅、岳清貴夫婦處得知鄭紅之兄鄭恩欲進入臺灣
    地區工作，遂仲介共同被告徐遠容與鄭恩辦理假結婚，事後徐遠容並支付被告二
    萬元作為報酬之事實，業據共同被告徐遠容迭於警訊、偵查及原審審理時供承：
    我與鄭恩是假結婚沒錯，是由甲○○所介紹，當初言明領取結婚證書後鄭恩須先
    付我二十五萬元，待鄭恩取得臺灣居民身分證後再付我二十五萬元，目前我已收
    取二十五萬元，甲○○是因鄭恩之妹鄭紅及其妹婿岳清貴聊天，得知鄭恩想以假
    結婚來臺領取身分證，進而代為找尋假結婚人頭，於是便找上我；甲○○說鄭紅
    的哥哥要來臺灣賺錢，我為了一時貪念才跟鄭恩假結婚；鄭恩在大陸先給我二十
    五萬元，事後我給甲○○二萬元臺幣，鄭恩說等他拿到身分證再給我剩下的二十
    五萬元，但是後來我沒有拿到錢等語明確（見警卷第一、二頁、偵查卷第二六頁
    反面及原審卷第十五、十六頁），核與共同被告鄭紅、岳清貴、何大雙等人於警
    訊及偵查中供述：甲○○與岳清貴是高中同學，彼此在聊天時，岳清貴說他大舅
    子鄭恩要來臺灣，甲○○說可以幫忙介紹假結婚對象，後來鄭紅就把鄭恩的電話
    留給甲○○，由他們自己去聯絡等情大致相符（見警卷第四至十頁、偵查卷第二
    六頁反面），且被告於偵查中亦坦承：我只是將鄭恩想要假結婚的事告訴徐遠容
    ，至於去大陸的細節，是徐遠容與鄭紅雙方在談的等語（參見偵查卷第二十七頁
    ），足見被告對於上開大陸地區人民鄭恩欲進入臺灣地區工作，而與共同被告徐
    遠容辦理假結婚一節，事先知情，且與共同被告等人有犯意聯絡及行為分擔甚明
    。共同被告鄭紅、岳清貴、何大雙並因此經檢察官為緩起訴處分確定，有臺灣高
    雄地方法院檢察署九十一年度偵字第一六九八九號緩起訴處分書一紙附卷可稽，
    共同被告徐遠容亦經原審法院以九十二年度訴字第一一四號判處有期徒刑四月，
    緩刑三年確定，有該案判決書一份在卷為憑，益徵被告所辯事先不知道徐遠容與
    鄭恩是假結婚云云，顯不足採。
  (二)被告雖舉共同被告徐遠容於本院到庭證稱：我跟鄭恩認識是鄭紅介紹的，因為鄭
    恩是鄭紅的哥哥，後來假結婚的事，也是由鄭紅牽線，被告不知道我們談論的事
    ，我也沒有拿酬勞二萬元給被告，那二萬元應該算是給被告爸爸的白包（即奠儀
    ），被告沒有提議我和鄭恩假結婚的事，當初我是氣他去檢舉，所以在警訊才說
    我和鄭恩假結婚是被告介紹的等語（見本院九十二年十二月十七日審判筆錄），
    然其證言與前開在警訊、偵查及原審之供述，大相逕庭，互為迥異，是否屬實，
    已足令人啟疑；且被告先係否認有拿到徐遠容交付之二萬元酬勞，後又改稱只拿
    到一萬元白包云云（見本院九十二年十一準備程序筆錄及同上審判筆錄），與共
    同被告徐遠容之上開證述亦不一致，衡情一般禮俗奠儀若包一、二萬元者，金額
    並非少數，記憶應較深刻，豈有二人供述情節差異甚大之理？參酌共同被告鄭紅
    、岳清貴於本院審理中仍證稱：被告到岳清貴家泡茶聊天時，提及要用他自己當
    人頭辦假結婚，後來鄭紅問他哥哥鄭恩有意願，所以才由被告介紹徐遠容來假結
    婚，我們在談的時候，被告有在旁邊，對於來龍去脈都清楚等語不移（見同上本
    院審判筆錄），堪認共同被告徐遠容上開翻異之證述，無非事後迴護被告之詞，
    不足採信。至被告所舉證人即其鄰居曹文種雖於本院審理時證稱：鄭恩是鄭紅介
    紹才來臺灣的云云（見同上本院審判筆錄），但經檢察官反詰問時亦陳稱：「（
    問：被告是否有跟你說他不知道鄭恩和徐遠容假結婚的事？）我們以前都沒有談
    這種事情。」等語（見同上本院審判筆錄），足見證人曹文種對於被告是否知情
    鄭恩與徐遠容假結婚一事，並不清楚，自無法採為被告有利之認定。
  (三)此外，復有共同被告徐遠容、何大雙、鄭紅及大陸地區男子鄭恩入出境查詢資料
    各一份、大陸地區人民進入臺灣地區旅行證申請書、大陸地區福建省福州市公證
    處結婚證明公證書、財團法人海峽交流基金會證明、高雄市前鎮區戶政事務所結
    婚登記申請書、戶籍謄本、大陸地區人民進入臺灣地區保證書等資料在卷可稽（
    見本院卷函查資料）。足認被告確有參與共同被告徐遠容與大陸地區男子鄭恩辦
    理假結婚一事，使鄭恩非法入境臺灣地區，並收取報酬甚明，被告所辯上開各語
    ，乃係事後卸責之詞，不足採信。本件事證明確，被告犯行洵堪認定，應予依法
    論科。
二、查共同被告徐遠容明知其與大陸地區男子鄭恩並無結婚之實，竟持上開結婚公證
    書、證明書等文件申辦結婚戶籍登記，使該管公務員將此不實事項登載於戶籍登
    記簿，並持據上開記載不實之戶籍登記簿所製作之戶籍謄本，向入出境管理局申
    請核發旅行證進入臺灣地區，使入出境管理局將婚姻不實事項登載在大陸地區人
    民進入臺灣地區旅行證申請書上，再准予核發旅行證予大陸地區男子鄭恩持以非
    法入境臺灣地區，分別足以生損害於戶政機關管理戶籍及入出境管理局管理入出
    境資料之正確性。核其所為，係違反臺灣地區與大陸地區人民關係條例第十五條
    第一款規定，而犯有同條例第七十九條第一項之非法使大陸地區人民進入臺灣地
    區罪、刑法第二百十六條、第二百十四條之行使使公務員登載不實文書罪。徐遠
    容使公務員登載不實之低度行為，為行使之高度行為所吸收，不另論罪。又其先
    後行使使公務員登載不實公文書之犯行，時間緊接，手法相同，觸犯構成要件相
    同之罪名，顯係基於概括犯意反覆為之，為連續犯，應依刑法第五十六條之規定
    論以一罪，並依法加重其刑。而被告與徐遠容、鄭紅、鄭恩、岳清貴、何大雙間
    ，就上開行使使公務員登載不實公文書之犯行及除鄭恩外，就非法使大陸地區人
    民進入臺灣地區之犯行彼此互有犯意聯絡及行為分擔，均為共同正犯。被告所犯
    使大陸地區人民非法進入臺灣地區及行使使公務員登載不實公文書二罪間，有方
    法結果之牽連犯關係，為牽連犯，應從一重之使大陸地區人民非法進入臺灣地區
    罪處斷。
三、原審以被告罪證明確，因依臺灣地區與大陸地區人民關係條例第十五條第一款、
    第七十九條第一項，刑法第十一條前段、第二十八條、第二百十六條、第二百十
    四條、第五十五條（漏引）、第四十一條第一項前段，第七十四條第一款，罰金
    罰鍰提高標準條例第一條前段、第二條，並審酌被告介紹徐容與大陸地區男子鄭
    恩以假結婚方式，使大陸地區人民非法入境臺灣，不僅損害戶政與入出境管理機
    關管理戶政及入出境資料之正確性，亦對社會治安隱藏有潛在之危險，量刑本不
    宜從輕，惟念係被告主動檢舉而查獲（未構成自首要件），係因貪圖小利而為上
    開犯行等一切情狀，量處有期徒刑五月，並諭知如易科罰金之折算標準。另斟酌
    被告前未曾受有期徒刑以上刑之宣告，有臺灣高等法院被告全國前案紀錄表及臺
    灣高雄地方法院檢察署刑案資料查註紀錄表各一份在卷足資，經過此次教訓，信
    無再犯之虞，因認被告所受有期徒刑之宣告，以暫不執行為適當，併予宣告緩刑
    三年，以啟自新。經核原判決認事用法尚無不合，量刑亦稱妥適，被告上訴意旨
    ，仍執陳詞否認犯罪，空言指摘原判決不當，並無可取，為無理由，應予駁回。
據上論斷，應依刑事訴訟法第三百六十八條，判決如主文。
本案經檢察官林應華到庭執行職務。
中    華    民    國      九十二      年      十二      月     三十一   日
                              臺灣高等法院高雄分院刑事第八庭
                                  審判長法官  郭雅美
                                        法官  江泰章
                                        法官  裕斗
右正本證明與原本無異。
如不服本判決應於收受本判決後十日內向本院提出上訴書狀，其未述上訴理由者，
並得於提起上訴後十日內向本院補提理由書狀（均須按他造當事人之人數附繕本)「
切勿逕送上級法院」。
                                      書記官  吳福連
中    華    民    國      九十二      年      十二      月     三十一   日
附錄本判決論罪科刑法條
刑法第二百一十四條：
明知為不實之事項，而使公務員登載於職務上所掌之公文書，足以生損害於公眾或他
人者，處三年以下有期徒刑、拘役或五百元以下罰金。
刑法第二百一十六條：
 行使第二百十條至第二百十五條之文書者，依偽造、變造文書或登載不實事項或使
登載不實事項之規定處斷。
臺灣地區與大陸地區人民關係條例第十五條：
左列行為不得為之：
一  使大陸地區人民非法進入臺灣地區。
二  招攬臺灣地區人民未經許可使之進入大陸地區。
三  使大陸地區人民在臺灣地區從事未經許可或與許可目的不符之活動。
四  僱用或留用大陸地區人民在臺灣地區從事未經許可或與許可範圍不符
    之工作。
五  居間介紹他人為前款之行為。
臺灣地區與大陸地區人民關係條例第七十九條第一項：
違反第十五條第一款規定者，處五年以下有期徒刑、拘役或科或併科新臺幣五十萬元
以下罰金。


司法院資訊處製作；財團法人民間司法改革基金會備份。
